【裁判字號】    98,訴,1605
【裁判日期】    990903
【裁判案由】    返還不當得利
【裁判全文】
臺灣臺北地方法院民事判決              98年度訴字第1605號
原      告  農生企業股份有限公司
法定代理人  楊世昌
訴訟代理人  蔡建賢律師
被      告  合作金庫商業銀行股份有限公司
法定代理人  劉燈城
訴訟代理人  藍偉銘
            曾燕明
            卓聖傑
上列當事人間返還不當得利事件，本院於民國九十九年八月十七
日言詞辯論終結，判決如下：
    主  文
原告之訴及假執行之聲請均駁回。
訴訟費用由原告負擔。
    事實及理由
壹、程序部分：
    按訴狀送達後，原告不得將原訴變更或追加，但請求之基礎
    事實同一，不甚礙被告之防禦及訴訟之終結者，不在此限，
    民事訴訟法第二百五十五條第一項第二款、第七款定有明文
    。經查：
  (一)本件原告起訴時，原列臺灣豐壽實業股份有限公司（下稱臺
    灣豐壽公司）及合作金庫商業銀行股份有限公司（下稱合作
    金庫銀行）為被告，訴之聲明為：1.確認被告就被告臺灣豐
    壽公司新臺幣（下同）一百四十六萬七千七百七十八元之存
    款債權為原告所有。2.被告應給付原告一百四十六萬七千七
    百七十八元及自起訴狀繕本送達之翌日起至清償日止按年息
    百分之五計算之利息。3.願供擔保請准宣告假執行。
  (二)原告於九十八年八月十七日提出民事陳報暨更正聲明狀，更
    正訴之聲明為：1.確認被告臺灣豐壽公司對被告合作金庫銀
    行民生支庫00000000000000號帳戶內一百四
    十六萬七千七百七十八元之存款債權為原告所有。2.先位聲
    明：被告合作金庫銀行應同意被告臺灣豐壽公司提領前揭帳
    戶內一百四十六萬七千七百七十八元並由原告代為受領。備
    位聲明：被告合庫應給付被告臺灣豐壽公司一百四十六萬七
    千七百七十八元及自起訴狀繕本送達翌日起至清償日止按年
    息百分之五計算之利息並由原告代為受領。3.願供擔保請准
    宣告假執行。其理由略為：原告撤銷誤匯之意思表示，臺灣
    豐壽公司不當得利致原告受損害，原告自得請求返還，而臺
    灣豐壽公司與合作金庫銀行間有消費寄託關係，依約臺灣豐
    壽公司得隨時提領帳戶內之款項，合作金庫銀行不得拒絕，
    故請求如上開先位聲明，退步言之，臺灣豐壽公司除系爭帳
    戶內之金錢外，別無其他財產可供清償，且臺灣豐壽公司對
    於被告合作金庫銀行之消費寄託物返還請求權已屆清償期，
    依民法二百四十二條規定，原告得代位臺灣豐壽公司請求被
    告合作金庫銀行給付款項，以返還不當得利，為此請求如上
    開備位聲明所示。
  (三)原告於九十八年十月十四日言詞辯論期日，撤回前述更正後
    聲明第1.項及第2.項先位聲明部分，僅保留第2.項備位聲明
    。並以九十八年十月二十三日民事撤回部分聲明暨訴訟告知
    狀，撤回對於臺灣豐壽公司之訴訟，記載訴之聲明為：1.被
    告合作金庫銀行應給付臺灣豐壽公司一百四十六萬七千七百
    七十八元及自起訴狀繕本送達翌日起至清償日止按年息百分
    五計算之利息，並由原告代為受領。2.願供擔保請准宣告假
    執行。
  (四)經核原告上開訴之變更，其請求之基礎事實同一，且不致遲
    滯訴訟程序之進行，故對被告之防禦無甚影響，合於民事訴
    訟法第二百五十五條第一項第二款、第七款之規定，揆諸前
    揭說明，應予准許。
貳、實體部分：
一、原告起訴主張：
  (一)臺灣豐壽公司與原告本有業務往來，惟該公司已於九十八年
    一月間解散，雙方已無業務、金錢匯兌往來，原告於九十八
    年六月十九日原欲付款予訴外人臺南泰成興業有限公司（下
    稱臺南泰成公司）貨款新臺幣（下同）一百四十六萬七千八
    百零八元（扣除匯費三十元，實匯一百四十六萬七千七百七
    十八元，下稱系爭款項），然原告之職員誤將系爭款項匯至
    臺灣豐壽公司設於被告民生分行帳號第000000000
    0000號帳戶（下稱系爭帳戶），原告發現上開誤匯事件
    後，即撤銷該錯誤之意思表示（倘若此撤銷意思表示有瑕疵
    或不明確，以起訴狀送達，視為撤銷錯誤意思表示之通知）
    ，並向被告要求返還，然臺灣豐壽公司因已解散登記歇業中
    ，無負責人員，而被告合作金庫則以臺灣豐壽公司對其尚有
    債務未清償而主張抵銷，拒絕返還。臺灣豐壽公司自應返還
    不當得利。而被告拒絕返還款項予原告，亦不同意臺灣豐壽
    公司返還款項，臺灣豐壽公司除系爭帳戶內之金錢外，別無
    其他財產可供清償，且臺灣豐壽公司對於被告之消費寄託物
    返還請求權已屆清償期，依民法第一百七十九條、二百四十
    二條規定，原告得代位臺灣豐壽公司請求被告給付款項，以
    返還不當得利，為此提起本件訴訟。
  (二)對於被告抗辯之陳述：
  1.被告辯稱：已依法對於臺灣豐壽公司之借款債權抵銷系爭帳
    戶內之存款云云，惟被告並未證明抵銷之意思表示已向臺灣
    豐壽公司為之，且原告對於被告及臺灣豐壽公司，向鈞院聲
    請九十八年度裁全字第四三九二號假處分，禁止被告與臺灣
    豐壽公司就系爭存款為抵銷、清償等一切處分行為，故被告
    縱使曾向臺灣豐壽公司為抵銷之意思表示，其抵銷不生效力
    。又存款人有存款寄存於銀錢業，雖對銀錢業另負債務，但
    在存款人終止其與銀錢業所訂之存款往來契約前，銀錢業對
    該存款人並無返還義務，銀錢業與存款人間並不具備抵銷適
    狀，此有最高法院五十七年第一次民刑庭總會決議可參，因
    此被告不得主張抵銷。
  2.臺灣豐壽公司於九十七年間停業，九十八年一月十六日為歇
    業登記，因此原告匯款予臺灣豐壽公司自係基於錯誤之意思
    表示。
  3.本件匯款行為，無論兆豐商業銀行股份有限公司（下稱兆豐
    銀行）或被告，皆係使者或傳達機關之地位，銀行本身並無
    意思表示，自無錯誤之問題。是匯款錯誤之情形，僅探討匯
    款人與受款人間意思表示有無錯誤。依消費寄託之規定，被
    告並不當然取得原告誤匯入臺灣豐壽公司帳戶之款項，而既
    屬誤匯款項，被告亦屬誤匯之不當得利受領人，被告並非最
    終取得該款項所有權且無權處分該寄託款項，原告自得對被
    告請求返還不當得利。退步言之，倘依被告所辯，原告將系
    爭款項匯入系爭帳戶時，被告已取得該款項所有權，同時該
    款項轉換為臺灣豐壽公司對於被告之消費寄託物返還請求權
    ，依法臺灣豐壽公司取得該請求權為不當得利，應返還原告
    。被告已知悉系爭帳戶內之款項係誤匯之不當得利，並已受
    通知，自屬惡意利得人，且被告係主動提領該款項，已屬刑
    事詐欺行為，不應受保護，原告亦得請求被告返還。
  4.被告提出其抵銷意思表示之信函係於九十八年六月二十六日
    到達臺灣豐壽公司，但被告早於九十八年六月二十三日提領
    款項，而被告抵銷意思表示係在原告九十八年六月二十四日
    通知被告後為之，且其提領行為係在抵銷之意思表示前所為
    ，並非合法。
  5.系爭帳戶係綜合儲戶，雖與支票帳戶不同，但仍具有第三人
    權益之扣款性質，並非單純消費寄託契約，此由一般綜合約
    定書之約定可知。銀行業一般綜合約定書亦記載：銀行存入
    他人帳戶之款項，如因誤寫帳號、戶名、金額、操作電腦錯
    誤、電腦設備故障或其他原因致誤存入存戶帳戶，或有多存
    入金額情事，銀行得立即更正並逕自存戶帳戶內扣回，如款
    項已經存戶提領，存戶應即返還。可知匯入帳戶之金錢並非
    當然由帳戶取得所有權，而係依寄託契約之內容決定該帳戶
    金錢所有權歸屬客戶帳戶之存款若有誤存之情形，依約銀行
    可逕自扣回，倘誤匯款項已由被告提領，銀行可向客戶請求
    返還，上揭約定雖僅約定銀行誤存或誤匯之情形，但基於公
    平正義及平等原則，銀行於自己誤存之情形（意思表示錯誤
    ），得逕自扣回或要求客戶返還，同理客戶誤存之情形（意
    思表示錯誤），為何銀行即可享有此不正利益？因此，基於
    公平正義及平等原則，以及民法第一百四十八條誠信原則，
    履行義務及行使權利應依誠信原則，被告明知原告匯入受告
    知人帳戶之款項係屬誤匯，被告即不得享有利益，自不得提
    領或抵銷自己之債權。
  (三)並聲明：1.被告應給付臺灣豐壽公司一百四十六萬七千七百
    七十八元及自起訴狀繕本送達翌日起至清償日止按年息百分
    五計算之利息，並由原告代為受領。2.願供擔保請准宣告假
    執行。
二、被告抗辯略以：
  (一)原告於九十八年六月十九日指示訴外人兆豐商業銀行股份有
    限公司（下稱兆豐銀行）將系爭款項匯入系爭帳戶，被告於
    當日依兆豐銀行之指示將系爭款項解匯存入臺灣豐壽公司帳
    戶。嗣原告於九十八年六月二十四日以路竹郵局第六八號存
    證信函撤銷匯款之意思表示，惟系爭款項已完成解款存入臺
    灣豐壽公司帳戶，成為臺灣豐壽公司之存款，而被告與臺灣
    豐壽公司具消費寄託關係，臺灣豐壽公司對被告有請求返還
    消費寄託物之債權，同時被告對臺灣豐壽公司有美金五十三
    萬七百零九‧九二元及新臺幣二千四百二十五萬九千二百五
    十元之借款債權及相關利息、違約金，未獲清償。是被告於
    九十八年六月二十三日將臺灣豐壽公司帳戶相當於系爭款項
    之金額抵銷，之後並寄發抵銷存款通知函予臺灣豐壽公司，
    該函文於九十八年六月二十六日送達臺灣豐壽公司，有掛號
    郵件收件回執可稽（被證一、二），則溯及於九十八年六月
    二十三日發生抵銷之效力。則被告取得相當於系爭款項之金
    額，係依法行使抵銷權之結果，非無法律上之原因。況且原
    告主張受有損害係系爭款項誤匯入臺灣豐壽公司帳戶所致，
    與被告依法行使抵銷權而取得系爭款項，非基於同一原因事
    實，縱認原告所言屬實，受有利益者應為臺灣豐壽公司，原
    告請求被告返還系爭款項，應屬無據。
  (二)原告主張匯款之意思表示錯誤，惟其意思表示錯誤之性質究
    屬何種態樣，是否屬於法律上得撤銷之種類，原告有無過失
    ，原告均未舉證證明。況原告自承係其職員誤將系爭款項匯
    入臺灣豐壽公司系爭帳戶。惟臺灣豐壽公司與臺南泰成公司
    之戶名、銀行、帳號均不相同，並無混淆之可能，原告稍加
    注意即可避免，顯然欠缺一般人之注意，自有重大過失，依
    民法第八十八條第一項但書規定，不得撤銷。
  (三)被告抵銷當時，並無不具抵銷適狀之情形，且被告係在原告
    尚未撤銷意思表示前，即主張抵銷，而取得相當於系爭款項
    之金額，同時被告對於臺灣豐壽公司之借款債權與抵銷範圍
    內亦告消滅，被告並未受有利益。
  (四)原告所指五十七年度最高法院民刑庭總會決議係針對支票存
    款而言，本件臺灣豐壽公司系爭存款係活期存款，純屬消費
    寄託，並無該決議之適用。
  (五)鈞院九十八年度執全字第一三六九號假處分執行命令，禁止
    被告就臺灣豐壽公司系爭帳戶內存款一百四十六萬七千七百
    七十八元為提領、轉存或任何處分，惟該執行命令送達係九
    十八年七月三日，被告在此之前已行使抵銷權，並於九十八
    年七月十六日以合金民生字第０九八０００二八一五號函函
    覆鈞院該帳戶存款餘額為零元。
  (六)原告委任兆豐銀行將款項匯至臺灣豐壽公司之系爭帳戶，再
    由兆豐銀行依指示透過財金資訊公司傳遞給解款銀行即被告
    ，換言之，與被告存有匯款委任關係之對象為兆豐銀行，係
    兆豐銀行委託被告交付系爭款項予臺灣豐壽公司帳戶，被告
    接受兆豐銀行匯款委託後，核對受款人戶名帳號無誤，即將
    款項解匯至臺灣豐壽公司系爭帳戶，其委任事務即已完成。
    被告與兆豐銀行之委任關係已因委任事務執行完畢而消滅，
    被告就兆豐銀行指示之事務並無違約情事，且原告並非本件
    委任匯款契約之委任人，本案匯款意思表示縱有錯誤，亦僅
    兆豐銀行得撤銷，是否有錯誤亦應取決於兆豐銀行之意思表
    示。
  (七)原告所代位行使之權利為臺灣豐壽公司基於活期存款關係（
    消費寄託關係）對被告之存款返還請求權（寄託物返還請求
    權），惟原告代位行使之際，臺灣豐壽公司系爭帳戶並無任
    何存款，臺灣豐壽公司並無存款返還請求權，原告自無代位
    行使之可言。退步言之，原告主張代位行使臺灣豐壽公司之
    權利，顯見原告亦承認系爭款項確為臺灣豐壽公司存在被告
    處之活期存款，臺灣豐壽公司對於被告有返還請求權。
  (八)原告系爭匯款似係透過網路銀行交易完成，則網路銀行交易
    模式，通常於輸入匯款金額及帳號後，款項並非立即匯出，
    尚有一確認畫面，要求操作人確認及輸入轉帳密碼，款項才
    會匯出。是原告於處理系爭匯款流程，顯然欠缺普通人之注
    意而有有重大過失。
  (九)並聲明：1.原告之訴及假執行之聲請均駁回。2.如受不利判
    決，願供擔保請准宣告免為假執行。
三、兩造不爭執及爭執之事項：
  (一)不爭執事項：
  1.原告於九十八年六月十九日將一百四十六萬七千七百零八元
    （扣除匯費三十元，實匯金額一百四十六萬七千七百七十八
    元）匯入臺灣豐壽公司設於合作金庫之系爭帳戶內。
  2.臺灣豐壽公司於九十八年一月十四日申請解散登記，並經臺
    北市政府於九十八年一月十六日以府產業商字第０九八八０
    四八五００號函准予解散登記。
  3.原告於九十八年六月二十四日以路竹郵局第六八號存證信函
    通知臺灣豐壽公司並副知被告民生分行，表示其誤將系爭款
    項匯入臺灣豐壽公司帳戶，因此撤銷匯款之意思表示，請豐
    壽公司將系爭款項返還原告。
  4.被告九十八年六月二十六日寄發通知函向臺灣豐壽公司主張
    以臺灣豐壽公司上開帳戶存款抵銷積欠被告借款本息及違約
    金。
  (二)爭執部份：
  1.原告於九十八年六月十九日將款項匯入臺灣豐壽公司帳戶，
    是否屬於錯誤之意思表示而得主張撤銷？
  2.原告是否得依據不當得利之法律關係並行使代位權，代位臺
    灣豐壽公司請求被告返還系爭款項？
四、本院之判斷：
  (一)原告於九十八年六月十九日將一百四十六萬七千七百零八元
    （扣除匯費三十元，實匯金額一百四十六萬七千七百七十八
    元）匯入系爭帳戶等情，為被告所不爭執，且有網路銀行交
    易付款指示明細在卷可憑，可以採認。原告主張：該筆交易
    係與臺南泰成公司所為，系爭款項本應給付臺南泰成公司而
    誤匯至臺灣豐壽公司等情，業據提出臺南泰成公司開立之同
    面額發票影本為憑，並經辦理本件匯款之臺灣豐壽公司會計
    甘貴芳於本院證稱：九十八年六月十九日有辦理一個匯款手
    續，是買魚粉的帳款。我都是跟一位張先生買的貨，他一直
    說是臺灣豐壽的張經理，買賣是口頭約定，然後匯款。這筆
    款項不應付給臺灣豐壽公司，是因為買賣的時候張經理因為
    怕人家不知道他是誰，所以他都說是臺灣豐壽的張經理，所
    以我們買賣時一直以為是臺灣豐壽，所以（帳）掛在臺灣豐
    壽，付款時就付到臺灣豐壽，是臺灣豐壽張經理說還沒收到
    款項，我們說已經匯了，我們去查，他說臺灣豐壽已經沒有
    了，他現在已經不在臺灣豐壽，他才說帳匯錯了，我們才去
    查，張先生說這筆款項是臺南泰成的帳。匯款時是要匯給臺
    灣豐壽，因為以為是臺灣豐壽的帳所以當然就匯給他等語（
    本院九十九年八月十七日言詞辯論筆錄）。足見原告係因誤
    以為購貨對象為臺灣豐壽公司而將款項匯予臺灣豐壽公司。
  (二)原告係由原告設於兆豐銀行之帳戶匯款至系爭帳戶，亦即原
    告基於與兆豐銀行之委任契約而指示兆豐銀行解款予被告銀
    行，臺灣豐壽公司則基於與被告間之消費寄託契約，對於被
    告取得與系爭款項同額之消費寄託物返還請求權。換言之，
    原告與臺灣豐壽公司間並無實體物（金錢）之所有權移轉，
    原告與臺灣豐壽公司間並不存在物權行為，原告亦未對於臺
    灣豐壽公司為物權行為之意思表示，原告係透過與兆豐銀行
    間之委任契約，指示兆豐銀行匯款，經由兆豐銀行與被告間
    之財產移轉及被告與臺灣豐壽公司間之消費寄託契約，而使
    臺灣豐壽公司取得對於被告之債權即系爭款項同額之消費寄
    託物返還請求權。原告與臺灣豐壽公司間既無意思表示存在
    ，原告自無從以錯誤為由而撤銷與臺灣豐壽公司間之意思表
    示，原告此項主張並非可採。惟臺灣豐壽公司對於被告取得
    上開債權，即屬無法律上之原因而受利益，致原告受損害，
    原告自得依民法關於不當得利之規定，向臺灣豐壽公司請求
    返還其利益。
  (三)次按抵銷，應以意思表示，向他方為之。其相互間債之關係
    ，溯及最初得為抵銷時，按照抵銷數額而消滅，民法第三百
    三十五條第一項定有明文。被告辯稱：於原告匯款當時，對
    臺灣豐壽公司有美金五十三萬七百零九‧九二元及新臺幣二
    千四百二十五萬九千二百五十元本金及相關利息、違約金債
    權等情，為原告所不爭執。而被告業以抵銷通知函，向被告
    與臺灣豐壽公司間授信約定書所載臺灣豐壽公司地址臺北市
    ○○○路三段一一八號十樓之三（見該授信約定書第三條）
    ，對於臺灣豐壽公司發抵銷之意思表示通知，以臺灣豐壽公
    司上開存款債權抵銷積欠被告借款本息及違約金，該函業於
    九十八年六月二十六日送達於該址大樓，由大樓管理員代收
    等情，亦據被告提出被告民生分行抵銷通知函、掛號郵件收
    件回執、授信約定書為憑（被證一至三），堪認被告之抵銷
    意思表示通知，於九十八年六月二十六日已處於臺灣豐壽公
    司代表人得隨時瞭解內容之狀態，其抵銷之意思表示已發生
    效力，則被告與臺灣豐壽公司間債之關係，即溯及於原告匯
    款當時即九十八年六月十九日，按照抵銷之數額而消滅。換
    言之，原告款項解匯被告銀行而使臺灣豐壽公司取得對於被
    告之消費寄託物返還請求權之同時，該返還請求權亦因被告
    之抵銷而消滅。則原告提起本件訴訟，欲代位臺灣豐壽公司
    行使對於被告之消費寄託物返還請求權，因臺灣豐壽公司對
    於被告已無消費寄託物返還請求權存在，原告之請求即無理
    由。
  (四)原告雖主張：原告對於被告及臺灣豐壽公司，向本院聲請九
    十八年度裁全字第四三九二號假處分，禁止被告與臺灣豐壽
    公司就系爭存款為抵銷、清償等一切處分行為，被告縱使曾
    向臺灣豐壽公司為抵銷之意思表示，其抵銷不生效力云云。
    惟本院係於九十八年七月二日以北院隆九八司執全乙字第一
    三六九號執行命令通知被告，此有被告提出之被告民生分行
    九十八年七月十六日合金民生字第０九八０００二八一五號
    函為憑，則被告於本院發假處分執行命令前，業已行使抵銷
    權，被告收受假處分執行命令時，臺灣豐壽公司對於被告已
    無系爭消費寄託物返還請求權存在，自不足以據為有利原告
    之認定。
  (五)原告援引最高法院五十七年度第一次民刑庭總會關於「甲種
    存款戶，對銀錢業雖負有債務，但在存戶終止其與銀錢業所
    訂之甲種活期存款往來契約前，銀錢業對該存戶並無返還存
    款之義務，即與民法第三百三十四條得為抵銷之要件不合，
    亦不能依預定抵銷之特約，主張與存款抵銷，庶支票制度之
    安全與信用，均得以確保」之決議，主張被告不得抵銷云云
    ，惟該決議內容係針對甲種存款戶即支票存款戶所為，而本
    件臺灣豐壽公司系爭帳戶並非支票存款戶等情，為兩造所不
    爭執，且原告並未舉證證明被告與臺灣豐壽公司間有何具體
    之委任約定，難認有上開決議所指不得抵銷之情形。原告此
    部分主張亦非可取。
  (六)至於原告主張：已於九十八年六月二十四日以路竹郵局第六
    八號存證信函通知臺灣豐壽公司並副知被告民生分行，表示
    其誤將系爭款項匯入臺灣豐壽公司帳戶，因此撤銷匯款之意
    思表示，請臺灣豐壽公司將系爭款項返還原告等情，雖據提
    出存證信函為憑，惟該存證信函送達於被告後，非謂被告因
    此即不得主張抵銷。又原告誤匯入臺灣豐壽公司帳戶之款項
    ，被告僅基於消費寄託契約受寄人之地位而取得所有權，並
    同時發生對於臺灣豐壽公司之寄託物返還義務，被告既同時
    負有債務，實際上即不因原告誤匯款項而受有利益，且本件
    原告係基於對臺灣豐壽公司之不當得利返還請求權而代位臺
    灣豐壽公司請求被告返還寄託物，則原告對於被告之不當得
    利請求權，並非本件訴訟標的，附此指明。
五、綜上所述，因被告行使抵銷之結果，臺灣豐壽公司對於被告
    之寄託物返還請求權已經消滅，從而，原告代位臺灣豐壽公
    司向被告請求返還消費寄託物，為無理由，應予駁回。原告
    之訴既經駁回，其假執行之聲請失所附麗，併予駁回。
六、本件事證已臻明確，兩造其餘主張、陳述及所提之證據，均
    與判決結果不生影響，爰不一一論述，附此敘明。
據上論結，本件原告之訴為無理由，依民事訴訟法第七十八條，
判決如主文。
中    華    民    國    99    年    9     月    3     日
                  民事第二庭    法  官  高偉文
以上正本係照原本作成
如對本判決上訴，須於判決送達後20日內向本院提出上訴狀。如
委任律師提起上訴者，應一併繳納上訴審裁判費。
中    華    民    國    99    年    9     月    3     日
                                書記官  駱俊勳

司法院資訊處製作；財團法人民間司法改革基金會備份。
